臺灣士林地方法院民事判決　　　　　　　 99年度訴字第248號
原　　　告　呂英薰
訴訟代理人　簡宏明律師
複代理人　　廖雅如
被　　　告　盧文三
訴訟代理人　劉韋廷律師
　　　　　　毛英富律師
複代理人　　江皇樺律師
　　　　　　顏靖月律師
上列當事人間請求清償借款事件，本院於100 年11月22日言詞辯
論終結，判決如下：
    主      文
被告應給付原告新臺幣佰壹拾伍萬元及自民國九十八年十月二
十日起至清償日止，按週年利率百分之五計算之利息。
原告其餘之訴駁回。
訴訟費用由被告負擔十分之九，餘由原告負擔。
本判決於原告以新臺幣壹佰零伍萬元供擔保後，得假執行。但被
告如以新臺幣佰壹拾伍萬元為原告預供擔保後，得免為假執行
。
原告其餘假執行之聲請駁回。
    事實及理由
一、原告起訴主張：原告於民國93年4 月至11月間，分別以原告
    之父呂勇雄、原告之母莊彩珠、原告之弟呂偉丞等帳戶，共
    匯款新臺幣（下同）4,416,000 元至被告帳戶及被告妻子李
    春霞帳戶。核上開匯款為被告向原告之借款。另被告亦承認
    已還款91萬元予原告，益證上開匯款確屬被告向原告之借款
    。然上開借款被告迄今未還，為此提起本訴。又被告所借之
    款項共4,416,000 元，扣除被告已還91萬元，被告尚應返還
    3,506,000 元，惟原告只請求350 萬元等語。並聲明：(一)被
    告應給付原告350 萬元，暨自98年10月20日起至清償日止按
    年息5%計算之利息。(二)訴訟費用由被告負擔。(三)請准供擔保
    宣告假執行。
二、被告則以：伊雖收到依原告所提之匯款一覽表編號1-8 等8
    筆款項，但此8 筆款項非兩造間之借款，且上揭款項非原告
    交付而兩造間亦欠缺借貸合意。且縱有借貸，伊亦返還原告
    35萬元等語置辯。並聲明：求為判決駁回原告之訴及假執行
    之聲請，如受不利之判決，願供擔保免為假執行。
三、本件經兩造協議後簡化爭點如下：
  甲、兩造所不爭執之事項：
    (一)被告確曾收到4,416,000元，詳細款項如下：
    1.訴外人呂勇雄（原告之父）所有之彰化銀行樹林分行，帳
      號：0000-00-00000-000 之帳戶，於93年4 月8 日匯款美
      金36,444.84 元（折合新臺幣為120 萬元）入被告所有之
      帳號00-000000000000008 帳戶。
    2.訴外人莊彩珠（原告之母）所有之彰化銀行樹林分行，帳
      號：0000-00-00000-000 之帳戶，於93年4 月23日匯款美
      金45,260.56 元（折合新臺幣為150 萬元）入被告所有之
      帳號00-000000000000008 帳戶。
    3.93年4 月30日匯款35萬元，入被告配偶李春霞所有之帳號
      ：0000-00-00000-0-00帳戶。
    4.93年6 月2 日匯款115 萬元入被告所有之帳號：0000-00-
      00000-0-00帳戶。
    5.93年9 月20日匯款22,000元入被告所有之帳號：0000-00-
      00000-0-00帳戶。
    6.93年10月20日匯款42,000元入被告所有之帳號：0000-00-
      00000-0-00帳戶。
    7.93年11月8 日匯款11萬元入被告所有之帳號：0000-00-00
      000-0-00帳戶。
    8.93年11月16日匯款42,000元入被告所有之帳號：0000-00-
      00000-0-00帳戶。
    (二)被告確曾簽發票號CI0000000 、票面金額350 萬元、發票
      人為盧文三、付款銀行為彰化商業銀行內湖分行之支票乙
      紙（本院湖簡卷第8 頁）予原告。
    (三)被告擔任負責之惠州騰易電子實業有限公司與訴外人呂偉
      丞擔任負責人之惠州宜群橡膠有限公司，曾於94年10月25
      日簽訂廠房租賃合同書（本院卷一第29 -31頁）。
    (四)被告確曾於96年3 月28日親筆書立信函乙封予原告，坦承
      兩造間確有債務關係（本院卷一第41頁）。
    (五)被告與其擔任負責人之惠州騰易電子實業有限公司與呂偉
      丞擔任負責人之惠州宜群橡膠有限公司，曾因廠房租金及
      借貸等事，涉訟於廣東省惠州市博羅縣人民法院，並經該
      法院作成（2009）博法民二初字第83號民事判決（本院卷
      一第148-159 頁）。
    (六)借款合約書（本院卷第160 頁）為被告所簽。
    (七)被告於95年5 月15日匯款31萬元入原告母親呂莊彩珠之
      彰化銀行南港分行活儲帳號（本院卷第83-86 頁）；96
      年3 月30日匯款60萬元入原告母親呂莊彩珠之彰化銀行樹
      林分行活儲帳號（本院卷第87頁），被告已清償原告91萬
      元。
    (八)本件若原告勝訴，則法定延遲利息自98年10月20日起算。
    (九)下列文件之形式為真：
    1.被證1 （即原證四，本院卷第148-159 頁）廣東省惠州市
      博羅縣人民法院（2009）博法民二初字第83號判決書影本
      。
    2.被證2 （本院卷第76、77頁）列於原證2 【編號03】之款
      項借據及原告手寫紀錄影本。
    3.被證3 存款憑條影本（本院卷第78-82頁）。
    4.被證4 支票存根聯影本（本院卷第83-86 頁）。
    5.被證5 本案系爭支票存根聯影本（本院卷第87頁）。
    6.被證6 支票影本（本院卷第88-109頁）。
    7.原證5 借款合約書影本（本院卷第160頁）。
  乙、兩造所爭執之事項：
      系爭350 萬若係原告所有，則該借款究係訴外人惠州騰易
      電子實業有限公司向原告所借？或被告向原告所借？
四、經查：
（一）按稱消費借貸者，於當事人間必本於借貸之意思合致，而
      有移轉金錢或其他代替物之所有權於他方之行為，始得當
      之。是以消費借貸，因交付金錢之原因多端，除有金錢之
      交付外，尚須本於借貸之意思而為交付，方克成立。倘當
      事人主張與他方有消費借貸關係存在者，自應就該借貸意
      思互相表示合致及借款業已交付之事實，均負舉證之責任
      ，其僅證明有金錢之交付，未能證明借貸意思表示合致者
      ，或僅證明借貸意思合致，而未能證明金錢交付者，均不
      能認為有該借貸關係存在（最高法院98年度台上字第1045
      號判決參照）。
（二）原告主張被告積欠債務未償，以被告簽發面額350 萬元支
      票為據，基於消費借貸請求被告返還350 萬元及法定遲延
      利息，然為被告所否認，則依前開說明及舉證責任分配之
      原則，原告自應就兩造間有350 萬元借貸意思互相表示合
      致及借款業已交付之事實，負舉證責任。
（三）查，原告曾於93年4 月8 日起，分別使用訴外人莊彩珠、
      呂雄勇、呂偉丞之帳戶及現金，匯至被告及其配偶李春霞
      帳戶內8 筆匯款，共計4,416,000 元一事，為兩造所不爭
      執（參上揭不爭執事項(一)，本院卷二第51頁背面），並有
      原告所提匯款證明在卷可稽（本院卷一第32-40 頁）。然
      被告否認上開8 筆匯款係借貸而為，兩造未有借貸合意云
      云。惟查，被告曾以書面要求原告對於借款准予延緩一事
      ，亦為兩造所不爭執（參上揭不爭執事項(四)，本院卷二第
      51頁背面），則依被告上揭書面內容所載，可知兩造間有
      金錢借貸關係，且被告就上開款項中之150 萬元亦曾書立
      借據（上揭不爭執事項(一)匯款編號3 、4 【35萬＋115 萬
      】，本院卷二第51頁背面，本院卷一第35-36 頁），被告
      並以本人名義，簽立每期42,000元之支票（本院卷一第83
      -86 頁）予原告，作為支付借款利息之用，足證原告匯交
      被告上揭款項，實因兩造間有消費借貸之合意方所為。
（四）另，被告雖提出廣東省惠州氏博羅縣人民法院（2009）博
      法民二初字第83號民事判決書（本院卷一第64-75 頁），
      並辯稱：兩造所不爭執事項(一)編號1 、2 之兩筆美金匯款
      之債務人，係被告擔任負責人之惠州騰易電子公司（下稱
      騰易公司），並非被告云云。然細究該判決書所稱：「匯
      款人與收款人均是個人與個人間產生的，並不是原告與被
      告一（即騰易公司）法人間產生的借款關係，同時沒有過
      他付款人進行結算確認轉換為原告與被告一的借款關係，
      因而上開匯款與原告和被告一沒有關係。」等語（本院卷
      一第74頁，該判決書第11頁第2 段第3 行以下）。是依該
      判決書之認定，乃認為借貸關係非存在於被告擔任負責人
      之騰易公司與原告之弟呂偉丞擔任負責人之惠州宜群橡膠
      有限公司（下稱宜群公司）之間，而屬私人借貸。況被告
      於上開案件中亦抗辯稱：從未代表被告一向原告（即宜群
      公司）借款（本院卷一第74頁，該判決書第11頁末段末行
      ），足證本件上開兩筆匯款之借款人係被告本人，而非騰
      易公司，是被告所辯，顯不足採。此外，被告曾以個人名
      義償還借款共91萬元予原告一事，亦為兩造所不爭執（參
      上揭不爭執事項(七)，本院卷二第52頁）。則綜上所述，足
      認兩造間就上開8 筆匯款共計4,416,000 元，係基於消費
      借貸之法律關係而為之一事，應可認定。
（五）又債權證書已返還者，推定其債之關係消滅。民法第325
      條第3 項定有明文。又按債權人已將債權證書交還者，依
      民法第325 條第3 項規定既推定債之關係消滅，若債權人
      主張債權證書之交還，並非由於債權消滅之故，則其就此
      事實應負舉證責任（最高法院70年度台上字第2848號判決
      意旨可資參照）。查原告主張被告向其借貸上揭不爭執事
      項(一)編號3 之35萬元迄未清償，並提出借據影本為憑（本
      院卷一第35頁），然被告則抗辯該35萬元業已清償，且借
      據正本已由原告交還被告收執等語。經查，該借據正本係
      由被告收執一事，為原告所不爭執（詳本院卷二第70頁）
      。原告雖主張借款當時為維情誼，並未拿取借據云云。然
      原告既為維情誼，又何需書立該借據，且復持該借據影本
      為證，則原告上揭主張，顯有違經驗法則，自難採信。又
      上揭借據原本現為被告所持，則依上開法文規定，自應推
      定兩造就該35萬元之消費借貸債之關係消滅。此外，原告
      復未舉證證明其係未曾持有該借據，而非交付借據正本予
      被告一事，則揆諸上揭實務見解，則被告辯稱業已清償該
      筆35萬元借款，自堪採信。
五、從而，原告依消費借貸法律關係，請求被告給付未清償之借
    款315 萬元（即350 萬－35萬），及自98年10月20日起至清
    償日止，按年息5%計算之利息，為有理由，應予准許，逾此
    部分之請求，即屬無據，應予駁回。
六、兩造均陳明願供擔保，聲請宣告假執行及免為假執行，就原
    告勝訴部分，經核均無不合，爰酌定相當擔保金額予以准許
    ；至原告敗訴部分，其假執行之聲請，因訴之駁回而失所依
    附，應併予駁回之。
七、本件事證已臻明確，兩造其餘攻防方法及訴訟資料經本院審
    酌後，核與判決不生影響，無逐一論駁之必要，併此敘明。
八、訴訟費用負擔之依據：民事訴訟法第79條。
中    華    民    國   100    年    12    月    13    日
                  民事第一庭  法  官  陳梅欽
以上正本係照原本作成。
如對本判決上訴須於判決送達後20日內向本院提出上訴狀。如委
任律師提起上訴者，應一併繳納上訴審裁判費。
中    華    民    國   100    年    12    月    13    日
                              書記官  羅伊安